【裁判字號】    90,重家訴,10
【裁判日期】    920414
【裁判案由】    請求土地所有權移轉登記
【裁判全文】
臺灣高雄地方法院民事判決  九十年度重家訴字第一○號
    原      告    甲○○
    訴訟代理人    許登科律師
    複  代理人    陳清和律師
    訴訟代理人    劉新安律師
    被      告    乙○○
右當事人間請求土地所有權移轉登記事件，本院判決如左：
    主    文
原告之訴駁回。
訴訟費用由原告負擔。
    事實及理由
一、先位之訴部分：
（一）、原告起訴主張：原告與被告為父子關係，原告於民國八十三年七月八日，出
        資購買坐落高雄市○○區○○段第一四六六號及同段第一四六六之一號二筆
        土地（下簡稱系爭土地）之應有部分各二分之一，並信託登記於被告，所有
        權狀均由原告保管，未料被告竟偽報遺失，意圖申請補發，經原告發現提出
        異議，已駁回被告之申請，今被告竟超出信託財產之用意，欲自行管理甚至
        欲處分實質上原告所有之財產，已經違反信託內容、本旨與原告之利益，為
        此原告發函表示終止兩造之信託關係，是兩造之信託關係既經終止，則被告
        自應將該系爭土地之所有權移轉登記予原告，為此依信託之法律關係請求被
        告為系爭土地之所有權移轉登記，並聲明：１、被告應將坐落高雄市○○區
        ○○段第一四六六號及同段第一四六六之一號二筆土地之應有部分各二分之
        一，移轉登記予原告。２、訴訟費用由被告負擔。
（二）、被告則以：兩造並無信託關係，八十三年間，系爭土地係伊自己出資所購買
        ，並非原告出資所購買，因被告當初尚未申請支票使用，乃由原告簽發如附
        表所示之三紙支票，再由被告於支票背面背書，用以支付上揭部分價金，且
        該三紙支票均由被告帳戶內提領現金後再存入原告上揭支票帳戶內兌現，其
        餘款項，亦由被告帳戶內提領予出賣人，是系爭土地購地之資金，確由被告
        支付，至於被告之資金來源，有一部分是被告自己之存款，一部分為父親之
        贈與，一部分是被告以母親所有之高雄市○○區○○街一三九號房地向高雄
        市第二信用合作社（下簡稱二信）設定抵押貸款共五百萬元。則系爭不動產
        既為被告所出資購買，則兩造間並無信託關係，亦無不當得利可言等語置辯
        。為此聲明：如主文所示。
二、備位之訴部分：
（一）、除引用先位之訴之主張外，原告補稱：原告確有支付系爭土地之買賣價金共
        計新台幣（下同）一千一百七十八萬九千五百九十五元，且原告於八十三年
        購買系爭土地時，被告方完成學業，無力支付上揭鉅款，是若鈞院認兩造信
        託關係不成立，則被告無法律上之原因而受有系爭土地之利益，致原告受有
        損害，自屬不當得利，為此依不當得利之法律關係，請求被告償還系爭土地
        公告現值之利益共計七百萬六千三百二十二元。並聲明：１、被告應給付原
        告七百萬六千三百二十二元並自九十一年一月十六日至清償日止，按年息百
        分之五計算之利息。２、訴訟費用由被告負擔。
（二）、被告之抗辯：如先位之訴所載。
三、按訴狀送達後，原告不得將原訴變更或追加他訴，但請求之基礎事實同一者，不
    在此限。民事訴訟法第二百五十五條第一項第二款定有明文。經查，本件原告原
    依據前揭主張之事實，以終止信託之法律關係及兩造就系爭土地應有部分各二分
    之一移轉登記之協議起訴請被告應將系爭土地應有部分各二分之一移轉登記予原
    告，此有起訴狀一份在卷可稽，嗣於起訴狀繕本送達被告後，復於九十一年一月
    十五日準備書狀中，變更訴之聲明為先位之訴依據終止信託之法律關係請求被告
    應將系爭土地應有部分各二分之一移轉登記予原告，備位之訴則依據不當得利之
    法律關係，請求被告應償還系爭土地公告現值之利益共計七百萬六千三百二十二
    元及其法定利息，本院認其請求之基礎事實同一，是揆諸前揭法條說明，其訴之
    變更，應為法之所許，先予敘明。
四、兩造不爭執之事實：
    系爭坐落高雄市○○區○○段二小段第一四六六號、同段第一四六六之一號二筆
    土地，原登記所有權人均為訴外人楊裕森（二分之一）、林晁宏（四分之一）、
    及原告（四分之一），嗣於八十三年七月八日，以被告之名向林晁宏購買上揭二
    筆土地之應有部分各四分之一，並登記於被告名下，復於同年八月間，原告與被
    告、楊裕森就上揭二筆土地與同段第一四六六之二、第一四六六之三號土地協議
    合併分割，而由原告與被告各分得同段第一四六六號、同段第一四六六之一號土
    地各二分之一之所有權，楊裕森則分得同段第一四六六之二號、同段第一四六六
    之三號土地之所有權全部之事實，為兩造所不爭執，並有原告所提出之同段第一
    四六六號、同段第一四六六之一號土地所有權狀、地籍異動索引查詢表、土地登
    記申請書、土地買賣所有權移轉契約書、土地登記申請書、土地全體共有人同意
    分割契約書影本為證，自堪信為真實。
五、本件原告先位之訴依據信託之法律關係請求被告應將坐落高雄市○○區○○段第
    一四六六號及同段第一四六六之一號二筆土地之應有部分各二分之一，移轉登記
    予原告，備位則依據民法不當得利之法律關係請求被告償還系爭土地應有部分各
    二分之一之土地公告現值之利益。是本件之爭點在於（一）、系爭土地應有部分
    各二分之一，是否為原告出資購買而信託登記於被告？亦或被告出資購買？（二
    ）、系爭土地應有部分各二分之一登記為被告所有，是否為被告無法律上原因受
    有該所有權之利益，致原告受有損害？茲分述如下：
（一）、系爭土地應有部分各二分之一，是否為原告出資購買而信託登記於被告？
    原告主張系爭土地應有部分各二分之一為其出資購買，而信託登記於被告名下等
    情，雖據提出系爭土地所有權狀二紙及其華僑銀行三民分行三六九之八號帳戶繳
    款紀錄、及如附表所示之支票三紙並聲請證人許榮凱、陳金梅為證，惟被告以前
    揭情詞抗辯，經查：
    １、依被告所提出兩造所不爭執之系爭土地應有部分各四分之一之買賣契約書，
        其中出賣人為林晁宏，買受人為乙○○即被告，且該買賣契約書中被告之印
        章，與被告所提出其於華僑銀行三民分行所留存之印鑑及被告於如附表所示
        三紙支票背面之背書印章，係屬同一，此有被告提出之上揭土地買賣契約書
        、華僑銀行三民分行被告三六八之九帳號取款憑條、被告印文一紙、如附表
        所示之支票三紙為證，且本院依肉眼比對上揭印文，均屬同一，是堪信系爭
        土地買賣契約書上之印章、如附表所示之支票背書印章及被告華僑銀行三民
        分行三六八之九帳號留存之印鑑，三者印章應屬同一；且該印章均由被告保
        管使用，並非原告所保管，此亦為兩造所不爭執，自堪信八十三年七月八日
        系爭土地買賣契約書確由被告與出賣人林晁宏所親自簽訂無訛。
    ２、本件系爭土地應有部分各四分之一之買賣價金共計一千七百五十九萬元，由
        原告簽發如附表所示之三紙支票，用以支付部分價金，共計一千一百七十八
        萬九千五百九十五元，雖該三紙支票之發票人為原告，惟三紙支票之背面，
        均有被告之背書，此為兩造所不爭執，並有該三紙支票在卷可稽，且該三紙
        支票兌現之金額，均係由華僑銀行三民分行被告三六八之九號帳戶內，分別
        於八十三年七月九日、同年月二十一日、同年月二十五日分別提領三百萬元
        、一百七十八萬九千五百九十五元、七百萬元，並分別於同日存入原告華僑
        銀行三民分行三六九之八之支票存款帳戶內，用以兌現上揭支票，原告就此
        部分之匯款紀錄亦不爭執，且原告亦無主張該一千一百七十八萬九千五百九
        十五元係向被告借貸或被告所贈與，自堪信上揭票款為被告所支付，而非原
        告所支付；另被告亦於八十三年七月二十一日，自華僑銀行三民分行被告三
        六八之九號帳號內，提領三百二十一萬零四百零五元，及自華僑銀行被告定
        期存單中領取五十萬元，及另以被告之母曾蔡淑茹所有坐落高雄市○○區○
        ○街一三九號房地為擔保，於八十三年七月二十二日及同年八月九日向二信
        分別貸款二百四十萬元及二百六十萬元，用以支付上揭價金，亦經證人即原
        告之妻、被告之母曾蔡淑茹於本院九十一年五月七日言詞辯論期日到庭證述
        明確，此有該筆錄在卷可稽，復有被告提出之華僑銀行三民分行三六八之九
        帳號存提款明細十二紙、華僑銀行三民分行被告三六八之九帳號取款憑條四
        紙、華僑銀行三民分行原告三六九之八帳號存款送款簿三紙、定期存單、轉
        帳收入傳票及原告提出之華僑銀行三民分行三六九之八號支票存款帳戶兌領
        明細一紙、被告二信帳戶交易明細表、土地抵押權設定契約書、他項權利證
        明書、建物登記簿謄本及二信九十二年一月二十八日高二信業存字第Ｏ二二
        Ｏ號函在卷可證，是自堪信系爭土地之買賣價金，係由原告所出資無訛。
    ３、原告雖主張八十三年買賣系爭土地時，被告甫完成學業，在其所經營之百喬
        貿易有限公司（下簡稱百喬公司）做業務，實無購地能力，且原告於華僑銀
        行三六九之七號帳戶及三六九之八號帳戶，均為原告所有，該三六九之一帳
        戶並非百喬公司所有，被告自七十八年入股百喬公司時僅股份二十萬元，迄
        八十三年間之紅利、所得，應無一千七百多萬元，被告帳戶內之三百萬元及
        七百萬元，均是由原告帳戶匯至被告帳戶內，再由被告匯出云云，被告則辯
        稱其資金來源，有自父母之贈與，亦有自百喬公司分紅所得，是以華僑銀行
        三民分行三六九之七帳戶，實為百喬公司之帳戶，則八十三年七月八日伊乃
        自百喬公司之上揭帳戶內收得三百萬元之匯款等情，經查：
        (1)、華僑銀行三民分行第三六九之七號帳戶，登記名義人為原告，雖被告主
            張百喬公司並無另有帳戶，均由原告之上揭帳戶收支云云，惟經本院向
            華僑銀行三民分行查詢，百喬公司自八十年八月一日，即於該行以百喬
            公司之名義開戶，此有華僑銀行三民分行九十二年二月十日（九二）僑
            銀三民字第ＯＯ八號函可稽，且被告並無舉出任何事證足資證明上揭三
            六九之七號帳戶實為百喬公司所有，是該三六九之七號帳戶，應為原告
            所有無誤。
        (2)、華僑銀行三民分行三六八之九帳戶，該帳戶之名義人為被告所有，且該
            帳戶之被告印章，亦由被告保管，已如前述，則該帳戶內之存款，應認
            係被告所有，雖原告主張其中三百萬元及七百萬元為原告所匯入，用以
            支付系爭土地買賣價金，並提出其於華僑銀行三民分行三六九之七號帳
            戶存提款明細表為證，惟經本院調取原告上揭三六九之七號帳戶及被告
            於同一銀行第三六八之九號帳戶之存提款明細，於三六九之七帳戶內，
            確於八十三年七月八日有提領一筆三百萬元，而於同日在被告三六八之
            九號帳戶內，確有存入一筆三百萬元之存款，惟原告該三六九之七帳戶
            內，並無於八十三年七、八月間，有提領七百萬元之記錄，而被告三六
            八之九號帳戶內，亦無於八十三年七、八月間，有匯入七百萬元之記錄
            ，且原告就其主張有匯入七百萬元予被告一節，亦無提出任何事證以實
            其說，是自堪信原告僅自三六九之七號帳戶內，匯入三百萬元予被告一
            節為真，而其餘之款項，雖原告一再主張被告於八十三年間，並無支付
            一千多萬元之能力，惟均無法提出任何事證以資證明該一千多萬元，係
            原告所支付，非被告之資金，是原告之主張，無法採信。至上揭原告之
            匯款三百萬元予被告，衡諸台灣民間之常情，應屬被告購地時，為父親
            之原告對為子之被告所為之贈與。
        (3)、原告雖聲請許榮凱及陳金梅為證人，用以證明被告於八十三年間無購地
            能力，系爭土地為伊所購置等情，雖證人許榮凱到庭證述：「我談話之
            中得知他（指原告）在八十三年有買系爭二筆土地，而登記在被告名下
            ，為何登記在被告名下，我並不清楚他的用意為何，但是主要是為了要
            避免以後再次過戶的稅捐」，而證人陳金梅到庭證述：「我知道系爭土
            地的二分之一是股東中有人不要賣而給原告的，地應該是原告買的，被
            告當時並無購地能力，因他當時只是在原告的店裡幫忙，我不知道系爭
            土地要登記在被告名下的用意為何，系爭土地是原告在管理」，其等之
            證言，或為聽聞原告所述，或為臆測之詞，且對於購地時資金如何支付
            之細節，甚為何登記於被告名下等情，均毫無所知，是其等證言，均無
            法證明系爭土地確為原告所購置。
    ４、系爭買賣契約既為被告與出賣人林晁宏所親自簽定，且用以支付部分買賣價
        金之如附表所示三紙支票係由原告簽發，而經被告背書後，由被告自其帳戶
        內匯足票款至原告之支票存款帳戶內兌現，且其餘款項之支付，均由被告自
        其存款中提領，或由父親贈與三百萬元，或以母親之不動產向銀行貸款約五
        百萬元，且系爭買賣之所有權登記名義人亦為被告，而原告就其所主張係伊
        出資購地及信託登記予被告一節，依原告舉出之上揭支票三紙、華僑銀行三
        民分行三六九之八號支票兌現紀錄及證人許榮凱、陳金梅之證言，均無法證
        明系爭土地應有部分各四分之一之買賣係由原告出資，而信託登記予被告，
        是本件系爭土地應有部分各四分之一之買賣，確由被告出資購置而登記為被
        告所有。
    ５、按稱信託者，謂委託人將財產權移轉或為其他處分，使受託人依信託本旨，
        為受益人之利益或為特定之目的，管理或處分信託財產之關係。綜上所述，
        系爭土地應有部分各四分之一之買賣，係被告出資購買，並登記為被告所有
        ，並非原告出資，而信託（或借名）登記予被告，是原告之主張，不足採信
        ，被告之抗辯，應屬採信。
    ６、再者，系爭坐落高雄市○○區○○段二小段第一四六六號、同段第一四六六
        之一號二筆土地，原登記所有權人均為訴外人楊裕森（二分之一）、林晁宏
        （四分之一）、及原告（四分之一），嗣於八十三年七月八日，以被告之名
        向林晁宏購買上揭二筆土地之應有部分各四分之一，並登記於被告名下，復
        於同年八月間，原告與被告、楊裕森就上揭二筆土地與同段第一四六六之二
        、第一四六六之三（其應有部分亦為楊裕森二分之一、原告四分之一、被告
        四分之一）號土地協議合併分割，而由原告與被告各分得同段第一四六六號
        、同段第一四六六之一號土地各二分之一之所有權，楊裕森則分得同段第一
        四六六之二號、同段第一四六六之三號土地之所有權全部，已如前述，則被
        告所有之系爭土地二筆土地之應有部分各二分之一，其中之應有部分各四分
        之一係被告出資購得，另應有部分各四分之一，則係被告以其所有同段第一
        四六六之二、一四六六之三號土地與原告、訴外人楊裕森協議分割而得，亦
        非原告信託登記予被告。
    ７、綜上所述，被告就系爭二筆土地應有部分各二分之一，其中四分之一係被告
        出資購買，另四分之一則係與原告及訴外人楊裕森就土地協議分割而得，則
        原告主張兩造就系爭二筆土地應有部分各二分之一，係原告出資購買而信託
        登記於被告名下，因被告超出信託財產之用意，欲自行管理甚至欲處分實質
        上原告所有之財產，已經違反信託內容、本旨與原告之利益，原告為此終止
        兩造之信託關係，而依信託之法律關係請求被告為系爭土地應有部分各四分
        之一之所有權移轉登記，即無理由，應予駁回。
（二）、原告先位之訴既經駁回，則應就原告備位之訴為審酌：系爭土地應有部分各
        二分之一登記為被告所有，是否為被告無法律上原因受有該所有權之利益，
        致原告受有損害？
        本件系爭二筆土地應有部分各二分之一，其中四分之一既由被告出資購買，
        另四分之一應有部分既為被告與原告、訴外人楊裕森就同段第一四六六之二
        號土地及同段第一四六六之三號土地（其應有部分亦為楊裕森二分之一、原
        告四分之一、被告四分之一）號土地協議合併分割而來，並合併登記為被告
        就系爭二筆土地有應有部分各二分之一，已詳述如前，則被告並非無法律上
        之原因而受有該所有權之利益，亦無致原告受有損害可言，從而，原告依據
        民法不當得利之法律關係，請求被告返還償還系爭土地公告現值之利益共計
        七百萬六千三百二十二元及其利息，亦於法無據，應予駁回。
六、結論：原告之訴為無理由，依民事訴訟法第七十八條，判決如主文。
中      華      民      國      九十二    年      四      月    十四    日
                              臺灣高雄地方法院家事庭
~B法      官  朱玲瑤
右為正本係照原本作成。
如不服本判決，應於送達後廿日內，向本院提出上訴狀並表明上訴理由，如於本判決
宣示後送達前提起上訴者，應於判決送達後十日內補提上訴理由書（須附繕本）。
中      華      民      國      九十二    年      四      月     十六   日
~B法院書記官  鄭淑華
~F0
~T30
附  表
┌──┬───┬───┬──────────┬───────┬─────┬────────┐
│    │發票人│背書人│    發   票   日    │  金      額  │指定受款人│付款銀行帳號    │
├──┼───┼───┼──────────┼───────┼─────┼────────┤
│ １ │甲○○│乙○○│  八十三年七月十一日│0000000│林  晁  宏│華僑商業銀行高雄│
│    │      │      │                    │              │          │分行三民辦事處  │
│    │      │      │                    │              │          │帳號三六九－八  │
├──┼───┼───┼──────────┼───────┼─────┼────────┤
│ ２ │甲○○│乙○○│八十三年七月二十一日│0000000│林  晁  宏│同            右│
├──┼───┼───┼──────────┼───────┼─────┼────────┤
│ ３ │甲○○│乙○○│八十三年七月二十五日│0000000│林  晁  宏│同            右│
└──┴───┴───┴──────────┴───────┴─────┴────────┘
x


司法院資訊處製作；財團法人民間司法改革基金會備份。
